臺灣嘉義地方法院民事判決　　　　　　91年度訴字第1050號
原　　　告　　陳天註
被　　　告　　戊○○○
兼訴訟代理人　丁○○
被　　　告　　丙○○
訴訟代理人　　乙○○
　　　　　　　甲　○
被　　　告　　永興汽車定位輪胎行即吳茂竹
上列當事人間損害賠償事件，於民國94年1月25日經言詞辯論終
結，本院判決如下：
    主  文
被告丁○○、被告戊○○○應連帶給付原告新臺幣壹拾貳萬捌仟
捌佰伍拾陸元，及自民國九十一年十一月二十一日起至清償日止
，按年息百分之五計算之利息。
被告吳茂竹應給付原告新臺幣壹拾貳萬捌仟捌佰伍拾陸元，及自
民國九十三年七月二十三日起至清償日止，按年息百分之五計算
之利息。前二項給付，任一被告已為全部或一部之給付者，其餘
被告就其履行之範圍內同免給付之義務。
訴訟費用由被告丁○○、戊○○○連帶負擔四分之一，由被告吳
茂竹負擔四分之一，餘由原告負擔。
本判決原告勝訴部分得假執行，但被告吳茂竹如於執行標的物拍
定、變賣或物之交付前，以新臺幣玖拾伍萬陸仟柒佰參拾伍元為
原告預供擔保，或將請求標的物提存，得免為假執行。
原告其餘之訴及假執行之聲請均駁回。
    事實及理由
壹、程序方面：
一、本件被告丙○○經合法送達，未於言詞辯論期日到場，核無
    民事訴訟法第386條各款所列情形，爰依原告之聲請，由其
    一造辯論而為判決。
二、按訴狀送達後，原告不得將原訴變更或追加他訴。但減縮應
    受判決事項之聲明及請求之基礎事實同一者，不在此限，民
    事訴訟法第255條第1項第2、3款定有明文。查本件原告於訴
    狀送達後，以吳茂竹係訴外人黃昭雄之僱用人，而吳茂竹命
    黃昭雄駕駛車牌號碼LS-9119號自小客車，故認吳茂竹亦應
    負侵權行為損害賠償責任，而追加吳茂竹為被告，本院認請
    求之基礎事實同一；又原告起訴時，依侵權行為之法律關係
    ，請求被告應連帶給付原告新臺幣（下同）2,600,000元，
    嗣於民國94年6月28日減縮為1,597,492元，依前揭說明，均
    應予准許，核先敘明。
貳、實體方面：
一、原告起訴主張：訴外人黃昭雄（已死亡）係72年2月15日出
    生，無駕駛執照，91年間為未滿20歲之限制行為能力人，並
    受僱於永興汽車定位輪胎行即吳茂竹（下簡稱吳茂竹），擔
    任技師及領車送修工作。於91年8月21日下午3時許，駕駛被
    告丙○○所有車牌號碼LS-9119號自小客車沿省道臺168 線
    由嘉義縣東石鄉往朴子市方向運駛被告吳茂竹維修途中，於
    省道4公里處，適遇原告駕駛車牌號碼LNY-796號重型機車左
    轉進入該路段之快車道行駛，黃昭雄因疏未注意行經交岔路
    口應減速慢行，作隨時停車準備，致與原告之機車撞擊，致
    原告受有左手壓斷傷（第5指截肢、第3、4指機能喪失），
    左足壓斷傷（膝下截肢）之傷害。被告丁○○、戊○○○係
    黃昭雄之法定代理人；被告吳茂竹為黃昭雄之僱用人；被告
    丙○○係車牌號碼LS
　　-9119號　自小客車所有人，將其自小客車交由黃昭雄使用
  　，均應負賠償責任。為此，本於侵權行為之法律關係，請求
    被告連帶賠償１. 醫療費用173,347元。2.看護費用：8,800
    元。3.慰藉金：2,500,000元。並聲明：被告應連帶給付原
  　告1,597,492元，及自起訴狀繕本送達翌日起至清償日止，
    按週年利率百分之5計算之利息。
二、被告均聲明求為駁回原告之訴，其等答辯理由為：
（一）被告丁○○、戊○○○答辯稱：本件車禍經臺灣省嘉雲區
      車輛行車事故鑑定委員會、臺灣省車輛行車事故覆議鑑定
      委員會鑑定，均認定原告之過失責任較黃昭雄為重。且原
      告雖受有左下肢外傷性截肢，惟其平日均裝有義肢，可任
      意到處走動，應無僱用外勞看護之必要，至多僅得請求增
      加生活上之費用如輪椅費用等。
（二）被告丙○○答辯以：車牌號碼LS-9119號自小客車固為其
      所有，但因經商長年在大陸地區，平日該車則由其妹乙○○使用，本件事故時，上開自小客車則交由被告吳茂竹保
      養，而被告吳茂竹命黃昭雄前往駕駛該車前往保養廠，故
      原告請求被告丙○○負損害賠償責任，為無理由。又若認
      被告丙○○應負責，請審酌原告與黃昭雄之過失比例。
（三）被告吳茂竹答辯以：本件係原告明知酒後不得駕駛車輛，
      竟仍駕駛，且在行駛途中任意變換車道，而肇致本件車禍
      ，其應負完全責任。且縱認被告應負賠償責任，惟原告之
　　　醫療費用應以與治療有直接關係之收據為限，另義肢請求
　　　費用過高；而原告在受傷之初，行動不便，需人看護，其
　　　已承認91年8月21日至92年7月31日僅斷斷續續僱請看護，
　　　但提不出第三人看護之證膽，足證此期間未有他人特別照
　　　顧。至於92年8月1日起，因原告已出院並裝設義肢，行動
　　　已可如常，無需看護，其此部分及之後13年之看護費用請
　　　求，亦為無理由。
三、本件原告主張於黃昭雄為72年2月15日出生，未領有駕駛執
    照，91年間為未滿限制行為能力人，並受僱於被告吳茂竹，
    於右揭時地駕駛被告丙○○所有自小客車與原告騎乘重機車
    發生擦撞，以及原告因此受有左手壓斷傷（第5指截肢、第3
    、4指機能喪失），左足壓斷傷（膝下截肢）之傷害等情，
    為兩造所不爭執，堪信為真實。惟原告主張本件車禍全由黃
    昭雄駕車過失所致，請求被告丁○○、戊○○○即黃昭雄法
    定代理人、被告吳茂竹、被告丙○○賠償醫藥費、看護費及
    精神慰撫金共計1,597,492元等情，則為被告所否認，並以
    前詞置辯。是本件應審究者，厥為：（一）黃昭雄對於
    本件車禍之發生是否有過失、原告是否與有過失及其過失責
    任比例；（二）被告等人是否均負賠償責任；（三）賠償額
    之認定。
四、關於車禍發生之肇事責任部分：
（一）查本件車禍肇事現場係無號誌交岔路口，肇事後原告機車
      車頭朝西倒置於台168線公路由西往東方向之內側快車道
      ，機車前輪西側有約1.45公尺之油漬，及約2.7公尺之機
      車刮拉痕，均在無號誌交岔路口內，機車後輪右上方之中
      央分隔島有擦撞痕跡；黃昭雄所駕自小客車則車頭朝東南
      ，翻覆在機車之右前方外側機車道，自小客車左側由內側
      車道、外側車道至機車道留有約24.35公尺之汽車翻車後
      刮拉痕，該交岔路口則無自小客車煞車痕存在，此有道路
      交通事故調查報告表1份及現場照片20幀附卷可稽。足證
      本件車禍之撞擊點在無號誌交岔路口，且在台168線由西
      往東之內側快車道。
（二）按汽車行駛時，駕駛人應注意車前狀況，並隨時採取必要
      安全措施；又行車速度依標誌之規定，無標誌者，在市區
      道路，時速不得超過50公里，在郊外道路，時速不得超過
      60公里；行經無號誌交岔路口，應減速慢行，作隨時停車
      準備，道路交通安全規則第94條第3項、第93條第1項第1
      款、第3款分別定有明文。黃昭雄駕駛自小客車行經交岔
      路口應減速慢行，作隨時停車準備，然惟該交岔路口亦無
      黃昭雄所駕自小客車之煞車痕存在，顯見黃昭雄進入交岔
      路口前，並未在足夠反應距離前煞車，以減速慢行，作隨
      時停車準備，導致自小客車與機車撞擊，其未盡上揭交通
      安全規則之注意義務，而有過失，甚為明灼。
（三）按汽車在雙向四車道行駛時，變換車道及轉彎時，應暫停
      讓直行車先行。又汽車駕駛人飲酒後吐氣所含酒精成分超
      過每公升0.25毫克以上不得駕車。道路交通安全規則第98
      條第1項第6款、第102條第1項第2款及第114條第2款分別
      定有明文。而肇事當時係晴天，日間自然光線，路況亦為
      乾燥、無缺陷之柏油路面，此有前開調查報告表在卷可稽
      ，並無不能注意之情事。原告於本件車禍後經送往財團法
      人長庚紀念醫院抽血檢測，其血液中所含酒精濃渡為
      81mg\dl，換算為呼氣酒精濃渡為0.4毫克，顯已超過飲酒
      後吐氣所含酒精成分超過每公升0.25毫克以上不得駕車之
      規定甚多，此有該院臨床病理檢驗報告單附卷可稽。又原
      告駕駛機車行經無號誌交岔路口係要轉彎。業據其刑事審
      理中陳明，其變換車道左轉彎時，未暫停讓直行車即黃昭
      雄所駕自小客車先行，肇致本件事故發生，原告與有過失
      甚明。
（四）綜上所述，原告駕駛機車行經無號誌交岔路口，變換車道
      左轉彎時，未暫停讓直行車先行，以及黃昭雄駕駛自小客
      車疏未注意車前狀況，行經無號誌交岔路口，未減速慢行
      ，均為本件車禍發生之原因。本件經送請臺灣省嘉雲區車
      輛行車事故鑑定委員會、臺灣省車輛行車事故覆議鑑定委
      員會鑑定，亦同此認定，說明：「陳天註（即原告）服用
      酒類超過法定標準值駕駛重機車，行經無號誌交岔路口，
      變換車道及行向，未讓直行車先行，為肇事主因」、「黃
      昭雄駕駛自小客車，行經無號誌岔路口，未注意車前狀況
      、減速慢行，為肇事次因」，有該委員會91年11月7日嘉
      鑑字第911225號及92年1月21日府覆議字第912846號函各
      一份附卷可稽。本院斟酌兩者對於車禍發生之原因力強弱
      及過失輕重程度，認原告對於事故之發生應負百分之70較
      重之過失責任，黃昭雄應負百分之30較輕之過失責任。
五、原告得請求之對象部分：
（一）被告丁○○、戊○○○、吳茂竹部分：
      按汽車在使用中加損害於他人者，駕駛人應賠償因此所生
      之損害；無行為能力人或限制行為能力人，不法侵害他人
      之權利者，以行為時有識別能力為限，與其法定代理人連
      帶負損害賠償責任；受僱人因執行職務，不法侵害他人之
      權利者，由僱用人與行為人連帶負損害賠償責任。民法第
      191-2條、187條第1項、188條第1項分別定有明文。本件
      被告丁○○、戊○○○係黃昭雄之法定代理人；被告吳茂
      竹係黃昭雄之僱用人，黃昭雄於執行職務即駕駛丙○○自
      小客車回廠維修途中，過失肇致本件車禍，則被告丁○○
      、戊○○○本於民法第191-2條、187條第1項規定；被告
      吳茂竹本於民法第191-2條、188條第1項規定，自應就黃
      昭雄過失侵權行為，負賠償責任。
（二）被告丙○○部分：
　　　按違反保護他人之法律，致生損害於他人者，負賠償責任
      。但能證明其行為無過失者，不在此限。汽車所有人，僱
      用或聽任未領有駕駛執照駕車者，除依道路交通管理處罰
      條例第21條之規定處罰外，並得吊扣其汽車牌照3個月。
      民法第184條第2項、道路交通管理處罰條例第28條分別定
      有明文。本件原告主張被告丙○○為系爭自小客車所有人
      等情，固為被告丙○○所不爭，然原告主張被告丙○○將
      該自小客車交由無駕駛執照之黃昭雄駕駛，應就車禍之發
      生負賠償責任云云，則為被告丙○○所否認，並以前詞置
      辯。經查被告丙○○雖為系爭自小客車所有人，惟該自小
      客車均由其妹乙○○駕駛，並委由吳茂竹保修維護。於車
      禍發生當日，被告吳茂竹派遣黃昭雄至乙○○上班處所將
      系爭自小客車駛回車行保養，乙○○遂將該車交由黃昭雄
      駕駛等情，為兩造所不爭。則尚難認被告丙○○允許或放
      任未領有合格駕駛執照之黃昭雄駕駛其車而違反道路交通
      管理處罰條例第28條之保護他人法律。是原告主張被告丙○○亦有過失云云，要嫌無據，不應准許。
（一）原告損害額：
    按不法侵害他人之身體或健康者，對於被害人因此增加生活
    上之需要時，應負損害賠償責任；不法侵害他人之身體、健
    康者，被害人雖非財產上之損害，亦得請求賠償相當之金額
    ，民法第193條第1項、第195條第1項分別定有明文。
    茲審酌原告損害額如次：
   1.醫療費用及義肢部分：原告主張因本件車禍受傷，支付醫
     療費用13,347元，並因左下肢膝下截肢，須裝置義肢，支
     出左下肢義肢費用160,000元，共計173,347元等情，業據
     提出長庚醫院醫療費用收據四紙及萬德傷殘器材有限公司
     小腿義肢之統一發票為證（詳本審卷第頁至第頁），並經
     財團法人長庚紀念醫院（下簡稱長庚醫院）函覆本院說明
     原告有裝設義肢必要，有該院93年12月13日（93）長庚院
     嘉字第1034號函可稽（詳本審卷第245頁），該等費用支出
     應屬必要。
   2.看護費用部分：
     原告受傷後須人看護，約二至三個月，其後視復健程度。
     裝義肢後因左手失去部分功能，加上義肢穿戴，恐生活不
     便，一些精細動作（如洗澡）須有人照顧等情，有該院93
     年12月13日（93）長庚院嘉字第1034號函可稽（詳本審卷
     第頁），該鑑定結果並為兩造所不爭，是被告辯稱原告裝
     設義肢後活動自如，無須他人照料生活起居云云，不足採
     信。原告平時委請配偶照料生活起居，自92年8月1日起至
     93年5月31日止，則以每月工資20,000元之代價僱用蘇小鈴
     之事實，有看護工資證明書在卷可稽（詳本審卷第頁），
     並為兩造所不爭，堪信為真實，是本院認原告請求看護費
     用依每月20,000元計為合理。又原告係24年1月5日生，於
     車禍之91年8月21日年67歲，依91年度台閩地區簡易生命表
     ，尚有餘命13點56年，是原告主張以13年計算看護費用，
     應屬有據。綜上，以每年看護費用240,000元（即每月
     2,000元），及原告餘命13年為計算基準，並依霍夫曼計算
     式扣除中間利息，則一次給付之金額共為2,451,627元【年
     別5%複式霍夫曼計算法（第一年不扣除中間利息），其
 　　計算式為：[240,000*10.00000000（此為應受扶養13年之
     霍夫曼係數）]=2,451,627（小數點以下四捨五入）】。
   3.精神慰藉金：原告因本件車禍導致斷指斷足，雖裝有義肢
     ，但生活仍有不便，足認其受有精神上之痛苦。本院斟酌
     原告國小畢業，原從事幫人照顧漁塭工作，月入約30,000
     元，名下有士地1筆、房屋2筆（詳本審卷第31頁）；被告
     丁○○國小畢業，務農，但現休耕中，名下有田賦、土地
     、房屋各1筆、車輛1輛（詳本審卷第33頁）；被告戊○○○國小畢業，從事製造鋁門窗工作，月入25,000元，名下
     有田賦及房屋各1筆（詳本審卷第35頁）；吳茂竹國中畢業
     ，為永興汽車定位輪胎行負責人，月入4至5萬元，名下有
     房屋1筆、田賦6筆、土地2筆、車輛3輛（詳本審卷第頁）
     等一切情狀，認原告得請求被告賠償精神慰撫金，就被告
     丁○○及廖水桂部分、及被告吳茂竹部分，均應以350,000
     元為合理，逾此範圍之請求則均屬過高。
  4.綜上合計，原告因本件車禍所受損害為2,974,974元（173,3
    47+2,451,627,081+350,000）。
（二）得請求賠償額部分：
  1.按損害之發生，被害人與過失者，法院得減輕賠償金額，或
    免除之，民法第277條第1項定有明文。該條立法目的在於平
    衡被害人與加害人之賠償責任，即於被害人本身對於損害之
    發生或擴大與有過失時，由法院斟酌情形，減輕或免除加害
    人之賠償金額，以免失諸過苛。本件原告對於車禍之發生與
    有百分之70之過失責任, 已如前述，爰依前揭規定及說明，
    酌減黃昭雄賠償原告損害金額百分之70。從而原告得請求被
    告賠償之金額為892,492元{2,974,974X(1-70%)=892,492，
    元以下四捨五入}。
  2.按被保險汽車發生交通事故，受益人得在本法規定之保險金
    額內，直接向保險人請求保險金，保險人依本法規定給付之
    保險金，視為加害人或被保險人損害賠償金額之一部分，加
    害人或被保險人受賠償請求時，得扣除之，強制汽車責任保
    險法第28條及第30條分別定有明文。原告因本件交通事故，
    曾請領強制汽車責任保險理賠金763,636元之事實，有新光
    人壽保險股份有限公司93年11月30日（93）新產嘉發字第
    109號函在卷足參（詳本審卷第246頁）。依前揭法條規定，
    上開保險金應視予以扣除，扣除前揭保險金後，原告得請求
    金額為128,856元（892,492-763,636=128,856）。
七、綜上，被告丁○○與戊○○○依民法第187條規定，應連帶
    賠償原告128,856元；被告吳茂竹依民法第188條規定，應賠
    償原告128,856元。是原告依侵權行為之法律關係，請求被
    告丁○○、戊○○○連帶賠償128,856元、請求被告吳茂竹
    賠償128,856元，及各自起訴狀繕本送達之翌日即分別為91
    年11月21日、91年7月23日起至清償日止，按年息百分之5計
    算之利息，為有理由，應予准許。逾前開範圍之請求，以及
    訴請被告丙○○賠償損害部分，則均屬無據，應予駁回。又
    被告丁○○二人、與被告吳茂竹，各係基於法定代理人地位
    、僱用人地位之不同理由，而對於原告各負同一損害賠償義
    務，即兩方負不真正連帶債務，因其中一方為給付，其他債
    務人在該給付範圍，即同免其責任。
八、本件原告陳明願供擔保，請求准為假執行之宣告，就本判決
    原告勝訴部分，所命給付之金額未逾500,000元，應依民事
    訴訟法第389條第1項第5款規定，職權宣告假執行，被告吳
    茂竹陳明願供擔保請求免為假執行之宣告，經核並無不合，
    爰酌定相當之擔保金額併與准許。至原告敗訴部分，其假執
    行之聲請因訴之駁回而失所依附，應併予駁回。
九、本件事證已臻明確，兩造其餘攻擊防禦方法及未經援用之證
    據，認與本判決結果不生影響，爰不一一贅述，附此敘明。
十、訴訟費用負擔之依據：民事訴訟法第79條、第85條第1項。
中　　華　　民　　國　　94　　年　　2 　　月　　4 　　日
                  民事第二庭　法　官　張育彰
右為正本係照原本作成
如對本判決上訴須於判決送達後20日內向本院提出上訴狀
中　　華　　民　　國　　94　　年　　2　　月　 　5　 　日
                          　　書記官　林秀敏
